---
title: "Gapminder · 200년의 건강과 부"
author: "kwangchun lee"
date: "2026-06-27"
format:
  dashboard:
    theme: [cosmo, theme.scss]
    nav-buttons:
      - icon: file-earmark-text
        text: "EDA 보고서"
        href: eda_report.html
      - github
    orientation: rows
    embed-resources: true
lang: ko
execute:
  warning: false
  message: false
  echo: false
---

```{r setup}
library(dplyr)
library(tidyr)
library(ggplot2)
library(scales)
library(plotly)
library(DT)

# .Rprofile 등의 마스킹 방지: 동사 명시 고정
filter <- dplyr::filter; summarise <- dplyr::summarise
mutate <- dplyr::mutate; select <- dplyr::select; arrange <- dplyr::arrange

# ── 일관 디자인 토큰 ─────────────────────────────────────────
pal <- c(Africa = "#4E79A7", Americas = "#59A14F", Asia = "#E15759",
         Europe = "#F2A900", Oceania = "#B07AA1")          # Rosling 계열 대륙 팔레트
teal <- "#2A6F77"; grey_pt <- "#9AA7AD"

theme_dash <- function(base = 13) {
  theme_minimal(base_size = base) +
    theme(
      plot.title       = element_text(face = "bold"),
      plot.subtitle    = element_text(color = "grey45", size = rel(.85)),
      panel.grid.minor = element_blank(),
      panel.grid.major = element_line(color = "grey90", linewidth = .35),
      axis.title       = element_text(color = "grey40", size = rel(.9)),
      legend.position  = "top", legend.title = element_blank(),
      legend.margin    = margin(0, 0, 0, 0),
      plot.margin      = margin(6, 12, 6, 6)
    )
}
theme_set(theme_dash())

# 공통 plotly 래퍼: 모드바 제거 · 가로 범례 · 폰트 통일
gp <- function(p, tooltip = "text", legend_y = 1.1) {
  ggplotly(p, tooltip = tooltip) |>
    config(displayModeBar = FALSE) |>
    layout(legend = list(orientation = "h", x = 0, y = legend_y, title = list(text = "")),
           margin = list(l = 6, r = 6, t = 8, b = 6),
           font   = list(family = "-apple-system, BlinkMacSystemFont, Segoe UI, Roboto, sans-serif"))
}

# ── 데이터 ──────────────────────────────────────────────────
data_path <- if (file.exists("../data/gapminder.csv")) "../data/gapminder.csv" else "data/gapminder.csv"
gap <- read.csv(data_path, stringsAsFactors = FALSE)
yr_lo <- min(gap$year); yr_hi <- max(gap$year)
n_ctry <- dplyr::n_distinct(gap$country)
n_yr   <- dplyr::n_distinct(gap$year)

# 대륙별 가중/비가중 (2007)
cmp <- gap %>% filter(year == yr_hi) %>% group_by(continent) %>%
  summarise(n = n(), 비가중 = mean(lifeExp),
            인구가중 = weighted.mean(lifeExp, pop), .groups = "drop") %>%
  mutate(차이 = 인구가중 - 비가중,
         방향 = ifelse(차이 >= 0, "가중 상승", "가중 하락")) %>%
  arrange(desc(인구가중))

# 전세계 추세 (가중/비가중)
gtrend <- gap %>% group_by(year) %>%
  summarise(비가중 = mean(lifeExp),
            인구가중 = weighted.mean(lifeExp, pop), .groups = "drop")

# 수렴 (변동계수)
conv <- gap %>% group_by(year) %>%
  summarise(cv = sd(lifeExp) / mean(lifeExp), .groups = "drop")
cv_min_yr <- conv$year[which.min(conv$cv)]

# GDP↔수명 상관
r_pool  <- cor(gap$lifeExp, log10(gap$gdpPercap))
peryear <- gap %>% group_by(year) %>%
  summarise(r = cor(lifeExp, log10(gdpPercap)), .groups = "drop")
fit_r2  <- summary(lm(lifeExp ~ log10(gdpPercap), data = filter(gap, year == yr_hi)))$r.squared

# 1952→2007 순변화 (endpoint 기준)
chg <- gap %>% filter(year %in% c(yr_lo, yr_hi)) %>%
  select(country, continent, year, lifeExp) %>%
  pivot_wider(names_from = year, values_from = lifeExp) %>%
  mutate(gain = .data[[as.character(yr_hi)]] - .data[[as.character(yr_lo)]])
reversals <- chg %>% filter(gain < 0) %>% arrange(gain)

# ── 헤드라인 수치 ───────────────────────────────────────────
life_wt_lo <- gtrend$인구가중[gtrend$year == yr_lo]
life_wt_hi <- gtrend$인구가중[gtrend$year == yr_hi]
life_gain  <- life_wt_hi - life_wt_lo
d_hi <- filter(gap, year == yr_hi)
top_country <- d_hi$country[which.max(d_hi$lifeExp)]
bot_country <- d_hi$country[which.min(d_hi$lifeExp)]
life_max <- max(d_hi$lifeExp); life_min <- min(d_hi$lifeExp)
life_gap <- life_max - life_min
glb_unw  <- mean(d_hi$lifeExp)
india_life <- d_hi$lifeExp[d_hi$country == "India"]
india_pop  <- d_hi$pop[d_hi$country == "India"] / 1e9
```

# 개요 {orientation="rows"}

## Row {height="20%"}

```{r}
#| content: valuebox
#| title: "전세계 기대수명 (2007 · 1인 가중)"
list(icon = "heart-pulse", color = "primary",
     value = sprintf("%.1f세", life_wt_hi))
```

```{r}
#| content: valuebox
#| title: "55년간 증가 (1952→2007 · 가중)"
list(icon = "graph-up-arrow", color = "success",
     value = sprintf("+%.1f년", life_gain))
```

```{r}
#| content: valuebox
#| title: "최장수–최단명 국가 격차 (2007)"
list(icon = "rulers", color = "danger",
     value = sprintf("%.0f년", life_gap))
```

```{r}
#| content: valuebox
#| title: "순(net) 후퇴 국가 (1952→2007)"
list(icon = "arrow-down-right-circle", color = "secondary",
     value = sprintf("%d / %d개국", nrow(reversals), n_ctry))
```

## Row {height="80%"}

### Column {width="62%"}

```{r}
#| title: "전세계 기대수명 추세 — 1인 가중 vs 국가 비가중"
gt_l <- gtrend %>% pivot_longer(-year, names_to = "유형", values_to = "lifeExp") %>%
  mutate(tip = paste0(유형, " ", year, "<br><b>", round(lifeExp, 1), "세</b>"))
ends <- gt_l %>% filter(year == yr_hi)
p <- ggplot(gt_l, aes(year, lifeExp, color = 유형, group = 유형)) +
  geom_line(aes(text = tip), linewidth = 1.1) +
  geom_point(aes(text = tip), size = 1.6) +
  geom_text(data = ends, aes(label = sprintf("%.1f", lifeExp)),
            hjust = -0.25, size = 3.4, show.legend = FALSE) +
  scale_color_manual(values = c("인구가중" = teal, "비가중" = "#C97B3C")) +
  scale_x_continuous(limits = c(yr_lo, yr_hi + 4)) +
  labs(x = NULL, y = "기대수명(세)") +
  theme(legend.position = "top")
gp(p, tooltip = "text")
```

### Column {width="38%"}

```{r}
#| title: "국가 간 격차 — 수렴은 단조롭지 않다 (변동계수 CV)"
mn <- conv %>% filter(year == cv_min_yr)
p <- ggplot(conv, aes(year, cv)) +
  geom_line(aes(text = paste0(year, "<br>CV ", round(cv, 3))),
            linewidth = 1.1, color = teal) +
  geom_point(aes(text = paste0(year, "<br>CV ", round(cv, 3))),
             size = 1.6, color = teal) +
  geom_point(data = mn, color = "#E15759", size = 3) +
  geom_text(data = mn, aes(label = paste0(cv_min_yr, " 최저")),
            vjust = 1.9, size = 3.2, color = "#E15759") +
  labs(x = NULL, y = "변동계수 (CV)") +
  theme(legend.position = "none")
gp(p, tooltip = "text")
```

::: {.callout-note}
국가 간 기대수명 격차(CV)는 `r round(conv$cv[1],3)`(`r yr_lo`)에서 **`r round(min(conv$cv),3)`(`r cv_min_yr`)** 까지 좁혀졌다가 이후 다시 벌어져 `r round(conv$cv[nrow(conv)],3)`(`r yr_hi`)로 마감 — 수렴은 일직선이 아니다.
:::

# 진보와 반전

## Row

### Column {width="55%"}

```{r}
#| title: "55년 기대수명 순변화 — 가장 크게 도약한 국가와, 후퇴한 국가"
bars <- bind_rows(
  chg %>% arrange(desc(gain)) %>% slice_head(n = 8),
  reversals
) %>% distinct() %>%
  mutate(부호 = ifelse(gain < 0, "후퇴", "도약"),
         tip = paste0(country, " (", continent, ")<br><b>", sprintf("%+.1f년", gain), "</b><br>",
                      round(.data[[as.character(yr_lo)]], 1), " → ",
                      round(.data[[as.character(yr_hi)]], 1)))
p <- ggplot(bars, aes(gain, reorder(country, gain), fill = 부호, text = tip)) +
  geom_col(width = .72) +
  geom_vline(xintercept = 0, color = "grey55", linewidth = .4) +
  scale_fill_manual(values = c("도약" = teal, "후퇴" = "#E15759")) +
  labs(x = "기대수명 순변화 1952→2007 (년)", y = NULL) +
  theme(legend.position = "none")
gp(p, tooltip = "text")
```

### Column {width="45%"}

```{r}
#| title: "세계는 올랐지만, 두 나라는 내려갔다 (1952 → 2007)"
slope_set <- c("Zimbabwe", "Swaziland", "Oman")
sl <- gap %>% filter(country %in% slope_set, year %in% c(yr_lo, yr_hi)) %>%
  select(country, year, lifeExp)
glob <- data.frame(country = "(세계 평균)", year = c(yr_lo, yr_hi),
                   lifeExp = c(mean(gap$lifeExp[gap$year == yr_lo]),
                               mean(gap$lifeExp[gap$year == yr_hi])))
sl2 <- bind_rows(sl, glob) %>%
  mutate(tip = paste0(country, " ", year, "<br><b>", round(lifeExp, 1), "세</b>"))
cols <- c("Zimbabwe" = "#E15759", "Swaziland" = "#B0413E",
          "Oman" = teal, "(세계 평균)" = "grey65")
p <- ggplot(sl2, aes(year, lifeExp, color = country, group = country)) +
  geom_line(aes(text = tip), linewidth = 1.1) +
  geom_point(aes(text = tip), size = 2.4) +
  geom_text(data = filter(sl2, year == yr_hi), aes(label = country),
            hjust = -0.08, size = 3.2, show.legend = FALSE) +
  scale_color_manual(values = cols) +
  scale_x_continuous(breaks = c(yr_lo, yr_hi), limits = c(yr_lo, yr_hi + 20)) +
  labs(x = NULL, y = "기대수명(세)") +
  theme(legend.position = "none")
gp(p, tooltip = "text")
```

::: {.callout-warning}
**순변화(1952↔2007 양 끝점) 기준**, 142개국 중 후퇴한 곳은 **Zimbabwe(−5.0년)·Swaziland(−1.8년)** 둘뿐 — 같은 시기 Oman은 +38년 도약했다. 두 나라의 정체·후퇴는 남부 아프리카 HIV/AIDS 유행과 **시기적으로 겹치지만**, EDA는 패턴을 보일 뿐 인과를 규명하지 않는다. 또한 끝점 비교라, 중간에 급락 후 회복한 사례(예: 르완다)는 음수로 잡히지 않는다.
:::

# 가중의 함정

## Row

### Column {width="55%"}

```{r}
#| title: "대륙별 기대수명 (2007) — 회색●=국가 비가중 · 색●=1인 인구가중 (녹↑/적↓)"
cmp2 <- cmp %>% mutate(tip = paste0(continent, "<br>비가중 ", round(비가중, 1),
                                    " · 가중 ", round(인구가중, 1),
                                    "<br><b>", sprintf("%+.1f", 차이), "년</b>"))
p <- ggplot(cmp2, aes(y = reorder(continent, 인구가중))) +
  geom_segment(aes(x = 비가중, xend = 인구가중, yend = continent, color = 방향, text = tip),
               linewidth = 1.4) +
  geom_point(aes(x = 비가중), color = grey_pt, size = 3.2) +
  geom_point(aes(x = 인구가중, color = 방향, text = tip), size = 3.6) +
  scale_color_manual(values = c("가중 상승" = "#59A14F", "가중 하락" = "#E15759")) +
  labs(x = "기대수명(세)", y = NULL) +
  theme(legend.position = "none")
gp(p, tooltip = "text")
```

### Column {width="45%"}

```{r}
#| title: "대륙별 가중/비가중 비교 (2007)"
cmp %>% select(대륙 = continent, 국가수 = n, 비가중, 인구가중, 차이) %>%
  datatable(rownames = FALSE, options = list(dom = "t", pageLength = 5, ordering = FALSE)) %>%
  formatRound(c("비가중", "인구가중", "차이"), 2)
```

::: {.callout-warning}
'평균 국가'와 '평균 사람'은 다르다. 인구가중 시 전세계 기대수명은 비가중 `r round(glb_unw,1)`세 대비 `r round(life_wt_hi,1)`세 — 인구 `r round(india_pop,2)`억의 **India(`r round(india_life,1)`세)** 같은 거대 빈국이 아시아 가중치를 끌어내리고, 미국이 아메리카를 끌어올린다. 어느 쪽을 쓰는지 밝히지 않으면 헤드라인이 1~2년 어긋난다.
:::

# 소득 ↔ 수명

## Row {height="62%"}

```{r}
#| title: "Preston Curve 애니메이션 — 소득과 수명의 동행 (1952→2007 · 버블=인구 · ▶ 재생/연도 드래그)"
pres <- gap %>% mutate(
  tip = paste0("<b>", country, "</b> (", continent, ")<br>", year,
               "<br>기대수명 ", round(lifeExp, 1), "세",
               "<br>1인 GDP $", comma(round(gdpPercap)),
               "<br>인구 ", comma(round(pop / 1e6, 1)), "M"))
p <- ggplot(pres, aes(gdpPercap, lifeExp, size = pop, color = continent,
                      frame = year, text = tip)) +
  geom_point(alpha = .75) +
  scale_x_log10(labels = label_dollar(accuracy = 1), limits = c(200, 130000)) +
  scale_y_continuous(limits = c(22, 85)) +
  scale_size(range = c(2, 18), guide = "none") +
  scale_color_manual(values = pal) +
  labs(x = "1인당 GDP (log10, USD)", y = "기대수명(세)")
ggplotly(p, tooltip = "text") %>%
  animation_opts(frame = 900, transition = 300, redraw = FALSE) %>%
  animation_slider(currentvalue = list(prefix = "연도 ")) %>%
  config(displayModeBar = FALSE) %>%
  layout(legend = list(orientation = "h", x = 0, y = 1.1, title = list(text = "")),
         font = list(family = "-apple-system, BlinkMacSystemFont, Segoe UI, Roboto, sans-serif"))
```

## Row {height="38%"}

### Column {width="58%"}

```{r}
#| title: "연도별 단면 상관 r (lifeExp ~ log10 GDP)"
p <- ggplot(peryear, aes(year, r)) +
  geom_line(aes(text = paste0(year, "<br>r ", round(r, 3))),
            linewidth = 1.1, color = "#7B5EA7") +
  geom_point(aes(text = paste0(year, "<br>r ", round(r, 3))),
             size = 1.6, color = "#7B5EA7") +
  ylim(0.6, 1) + labs(x = NULL, y = "Pearson r") +
  theme(legend.position = "none")
gp(p, tooltip = "text")
```

### Column {width="42%"}

::: {.callout-note}
재생하면 모든 대륙의 버블이 **우상향**으로 행진한다 — 부유해지고 오래 살게 된 한 세기. 부유할수록 오래 살지만 **수확은 체감**한다(소득을 로그축으로 봐야 관계가 펴진다 = 소득이 곱으로 늘어야 수명이 일정폭 는다). 같은 소득대라도 산유국은 기대수명이 더 낮은 편 — **버블에 hover**하면 국가·연도·수치를 확인할 수 있다.

풀링 상관 r=`r round(r_pool,3)`은 시간추세가 섞여 단면 해석엔 부적절하고, 연도별 단면 r=`r round(min(peryear$r),3)`~`r round(max(peryear$r),3)`, 2007 회귀 R²=`r round(fit_r2,3)`. **상관은 인과가 아니다.**
:::
